臺灣高等法院臺南分院刑事判決
111年度上訴字第384號
上  訴  人  
即  被  告  曾瀚立

上列上訴人因廢棄物清理法案件，不服臺灣嘉義地方法院110年
度原訴字第9號中華民國111年1月19日第一審判決（起訴案號：
臺灣嘉義地方檢察署110年度偵字第1953號），提起上訴，本院
判決如下：
    主  文
上訴駁回。
    事  實
一、曾瀚立、松光明、洪和進、李柏邑（前3人均已判決確定）
    明知從事廢棄物清除、處理業務，應向直轄市、縣（市）主
    管機關或中央主管機關委託之機關申請核發公民營廢棄物清
    除處理機構許可文件後，始得受託清除、處理廢棄物業務，
    未領有廢棄物清除、處理許可文件，不得從事廢棄物清除、
    處理，其等未領有許可文件，竟與綽號「阿全」之不詳姓名
    成年人基於非法清理廢棄物之犯意聯絡，由「阿全」先與不
    知情之嘉義縣○○鄉○○段000地號、000地號土地（下稱本案土
    地）地主李淑芬聯繫，稱可提供合法土方將本案土地填平，
    待李淑芬同意後，由李柏邑於民國110年2月間在網路上徵求
    砂石車及土方，「阿全」則上網徵求挖土機及司機。曾瀚立
    於網路上得知上情並與徵求之人聯繫後，再僱請松光明於11
    0年2月8日駕駛車號000-0000號營業貨運曳引車附掛車號00-
    00號營業半拖車，前往新北市新莊區運載內含屬一般事業廢
    棄物之廢木材、廢塑膠、廢水泥磚等營建事業廢棄物（重量
    約22.4公噸），並將該等營建事業廢棄物傾倒於本案土地上
    ，洪和進於網路上得知上情並與徵求之人聯繫後，即於110
    年2月8日前往本案土地，負責駕駛挖土機整地，李柏邑則在
    現場指揮監工。嗣員警獲報於110年2月8日中午12時50分許
    ，會同嘉義縣環境保護局人員前往本案土地稽查，始悉上情
    。
二、案經嘉義縣警察局朴子分局報請檢察官偵查起訴。
    理  由
一、前揭事實，業據被告於偵查、原審及本院審理時坦承不諱（
    見偵字卷第81、97-98頁、原審卷第167、186-188頁、本院
    卷第56頁、第63頁），核與同案被告松光明、洪和進、李柏
    邑所述情節大致相符（同案被告松光明部分，見警卷第1-3
    頁，偵卷第20-22頁，原審卷第78-79、104頁；同案被告洪
    和進部分，見警卷第7-9頁、偵卷第20、22頁，原審卷第78
    至80、104頁；同案被告李柏邑部分，見警卷第12-14頁、偵
    卷第20-22頁、原審卷第122-123、141-142頁），並經證人
    李淑芬於警詢時證述明確（見警卷第16-17頁），復有現場
    照片、嘉義縣環境保護局稽查紀錄、土地所有權狀等文件在
    卷可稽（見警卷第26-36、46-47頁），被告之任意性自白均
    與事實相符，應堪採信。本案事證明確，被告犯行堪可認定
    ，應依法論科。
二、論罪科刑：
　㈠「事業廢棄物貯存清除處理方法及設施標準」第2條第3款就
    廢棄物「處理」所為之定義性說明（即中間處理、最終處置
    以及再利用等行為），觀之該標準第四章（事業廢棄物之中
    間處理）、第五章（事業廢棄物之最終處置）等相關規定，
    該所謂之「處理」，係指符合法令規定所為之處置行為；行
    為人未領有廢棄物處理許可文件，擅自將事業廢棄物傾倒於
    偏僻處所，係屬違法處置事業廢棄物之行為，此行為態樣自
    不可能符合該標準就「處理」所為之定義性說明。然行為人
    上開違法處置行為，核其犯意應係對事業廢棄物為「最終處
    置」，自應論以廢棄物清理法第46條第4款之未領有廢棄物
    處理許可文件，從事廢棄物處理罪（最高法院100年度台上
    字第4263號判決意旨參照）。被告令同案被告松光明自新北
    市新莊某處將營建事業廢棄物收集後載運並傾倒在本案土地
    ，依據上開說明，應屬對廢棄物清除、處理之行為。
　㈡廢棄物清理法第46條第4款之未領有許可文件清理廢棄物罪，
    其犯罪主體，不以廢棄物清理業者為限，只要未依第41條第
    1項規定領有廢棄物清除、處理許可文件，而從事貯存、清
    除、處理廢棄物，即為該當（最高法院109年度台上字第333
    8號判決意旨參照），準此，被告雖非廢棄物清理業者，然
    其未領有廢棄物清除、處理許可文件，仍擅自將營建事業廢
    棄物載運傾倒在本案土地上，應得成立廢棄物清理法第46條
    第4款之罪。
　㈢核被告之行為，係犯廢棄物清理法第46條第4款前段之未依規
    定領有廢棄物清除、處理許可文件，從事廢棄物清除、處理
    罪。
　㈣被告與同案被告松光明、洪和進、李柏邑及「阿全」間，就
    上開非法清理廢棄物之犯行，有犯意聯絡及行為分擔，應論
    以共同正犯。
　㈤被告雖主張應適用刑法第59條規定減輕其刑云云，惟刑法第5
    9條之酌量減輕，必於犯罪之情狀，在客觀上足以引起一般
    同情（顯可憫恕），認為即使宣告法定最低度刑期，猶嫌過
    重者，始有其適用，至情節輕微僅可為法定刑內從輕科刑之
    標準，不得據為酌量減輕之理由。又刑法第59條之酌量減輕
    其刑，必須犯罪另有特殊原因、環境及情狀，在客觀上足以
    引起一般同情，認為即予宣告法定最低度刑期猶嫌過重者，
    始有其適用，所應審酌者為犯罪之原因、環境等整體犯罪情
    狀，且必在客觀上顯然足以引起一般同情，始足當之（最高
    法院108年度台上字第2875號、110年度台上字第5372號判決
    意旨參照），而廢棄物清理法之目的係在有效清除、處理廢
    棄物，改善環境衛生，維護國民健康，具有相當高之公益性
    ，被告未領有許可文件即擅自清除、處理廢棄物，對環境保
    護造成極大潛在傷害，且其負責找尋營建事業廢棄物，僱請
    同案被告松光明前去載運後傾倒於本案土地上，於本案廢棄
    物非法清理、處理過程中佔據重要地位，應給予相當之非難
    ，復審酌本案犯罪之情狀，及本案亦為緩刑之宣告（詳後述
    ），難認其為本案犯行時有何特殊之原因與環境，在客觀上
    足以引起一般同情而有處以法定最低刑度，仍有情輕法重之
    情形，自不得依刑法第59條之規定酌減其刑，併予敘明。
　㈥除有正當理由而無法避免者外，不得因不知法律而免除刑事
    責任。但按其情節，得減輕其刑，刑法第16條定有明文。對
    違法性錯誤之情形，採責任理論，亦即依違法性錯誤之情節
    ，區分為有正當理由而無法避免者，應免除其刑事責任，而
    阻卻犯罪之成立，至非屬無法避免者，則不能阻卻犯罪成立
    ，僅得按其情節減輕其刑之不同法律效果。而人民有知法守
    法義務；是否可以避免，行為人有類如民法上之善良管理人
    之注意義務，不可擅自判斷，任作主張（最高法院109年度
    台上字第2817號判決意旨參照）。經查，被告為我國國民，
    於案發時為48歲，且其高中畢業，二專肄業，經營水泥製品
    廠之情，業據其供述明確（見本院卷第63頁），足見其為具
    有相當智識之人，亦有一定之社會閱歷，當可輕易查詢相關
    法規及諮詢專業人士後，方決定是否清理廢棄物，其捨此不
    為而擅自僱請同案被告松光明載運及傾倒廢棄物，難認已盡
    其知法守法之義務，自不得以不知法律為由脫免法律責任，
    亦無減輕其刑之餘地。
三、駁回上訴的理由：　
　㈠原審以被告事證明確，因而適用上開法規論罪，並以行為人
    之責任為基礎，審酌被告為賺取報酬，竟無視規定，於未領
    有許可文件之情形下，擅自清除、處理營建事業廢棄物，影
    響整體環境衛生，所為均有不該，惟念其犯後均坦承犯行，
    態度良好，且其所傾倒之廢棄物僅為一般事業廢棄物，不具
    毒性，犯罪所生危害有限，另其已向嘉義縣環境保護局提報
    廢棄物處置計畫書，待嘉義縣環境保護局同意後即可依該計
    畫書內容清理本案土地上之廢棄物，此有該計畫書在卷可稽
    （見原審卷第197-225頁），可見其已積極彌補其所為造成
    之侵害，兼衡其犯罪之手段、分工之方式、於法院審理時自
    承之智識程度與生活狀況（見原審卷第105、143、188頁）
    及其之前科素行等一切情狀，量處有期徒刑1年2月。復說明
    ：被告於5年以內未曾因故意犯罪受有期徒刑以上刑之宣告
    ，此次因一時失慮以致犯罪，於犯後坦承犯行，尚見悔意，
    經此偵審程序，當能自我警惕，而無再犯之虞，乃認其所宣
    告之刑，以暫不執行為適當，爰依刑法第74條第1項第2款規
    定，宣告緩刑3年。又為其記取教訓，彌補對環境之破壞，
    參以其已擬具處置計畫書提出於嘉義縣環境保護局，待該局
    同意後即可清理本案廢棄物，爰依刑法第74條第2項第8款之
    規定，命其應於本判決確定之日起8月內，向嘉義縣政府環
    境保護局提報處置計畫書，並依該局同意之處置計畫書內容
    ，將廢棄物清理完畢，併依刑法第93條第1項第2款規定，諭
    知緩刑期間付保護管束等，本院經核原審判決認事用法並無
    不當，量刑及宣告緩刑均屬允洽，應予維持。
　㈡被告提起上訴意旨略以：原審未依刑法第59條及刑法第16條
    規定減輕其刑，容有未洽，且原審量刑過重，請求量定得易
    科罰金之刑度云云。惟查，被告的行為破壞環境至鉅，且現
    尚未將之清理，而原審已經給予緩刑之宣告，對被告甚為優
    惠，客觀上已無法重情輕而足可憫恕之情；又依被告的智識
    及工作經驗，對任意傾倒廢棄物之情節，顯有違法之認識，
    已如上述，是其此部分之理由，自屬無據；次按刑之量定，
    為求個案裁判之妥當性，法律賦予法院裁量之權，量刑輕重
    ，屬為裁判之事實審法院得依職權自由裁量之事項。苟其量
    刑已以行為人之責任為基礎，並斟酌刑法第57條各款所列情
    狀，在法定刑度內，酌量科刑，如無偏執一端，致明顯失出
    失入情形，上級審法院即不得單就量刑部分遽指為不當或違
    法（最高法院72年度台上字第6696號判決意旨參照）。經查
    ：原審以被告之責任為基礎，斟酌刑法第57條之各款事由而
    為刑之量定，已於理由欄中詳加論敘載明（見原判決第3頁
    ），既未逾越法定刑度，亦未違反比例原則或罪刑相當原則
    ，難認有何濫用權限情形；其次廢棄物清理法第46條第4款
    前段之罪，其法定刑為1年以上5年以下有期徒刑，得併科新
    臺幣1500萬元以下罰金，本案原審量處被告有期徒刑1年2月
    ，核屬低度刑之列，顯無過重之虞，客觀上已無往下調降之
    可能。綜上，被告以上開理由提起上訴而指摘原審判決不當
    ，請求撤銷改判，為無理由，應予駁回。
據上論結，應依刑事訴訟法第368條，判決如主文。
本案經檢察官侯德人提起公訴，檢察官黃朝貴到庭執行職務。
中　　華　　民　　國　　111 　年　　5 　　月　　5 　　日
                  刑事第七庭    審判長法  官　吳勇輝
                                      法  官　吳錦佳
                                      法　官　黃國永
以上正本證明與原本無異。
如不服本判決應於收受送達後20日內向本院提出上訴書狀，其未
敘述上訴理由者，並得於提起上訴後20日內向本院補提理由書（
均須按他造當事人之人數附繕本）「切勿逕送上級法院」。
　　　　　                            書記官　葉宥鈞
中　　華　　民　　國　　111 　年　　5 　　月　　5 　　日
附錄本案論罪科刑法條：
廢棄物清理法第46條
有下列情形之一者，處1 年以上5 年以下有期徒刑，得併科新臺
幣1 千5 百萬元以下罰金：
一、任意棄置有害事業廢棄物。
二、事業負責人或相關人員未依本法規定之方式貯存、清除、處
    理或再利用廢棄物，致污染環境。
三、未經主管機關許可，提供土地回填、堆置廢棄物。
四、未依第41條第1 項規定領有廢棄物清除、處理許可文件，從
    事廢棄物貯存、清除、處理，或未依廢棄物清除、處理許可
    文件內容貯存、清除、處理廢棄物。
五、執行機關之人員委託未取得許可文件之業者，清除、處理一
    般廢棄物者；或明知受託人非法清除、處理而仍委託。
六、公民營廢棄物處理機構負責人或相關人員、或執行機關之人
    員未處理廢棄物，開具虛偽證明。